【裁判字號】    88,訴,496
【裁判日期】    970327
【裁判案由】    分割共有物
【裁判全文】
臺灣彰化地方法院民事判決  88年度訴字第496號
原      告  Ｏ○○
被      告  Ｖ○○○
            ｆ○○
            ｅ○○
            Ｎ○○
            Ｚ○○
            宙○○
            Ｉ○○
            ｈ○○
            天○○
            Ｍ○○
            Ｌ○○
            Ｊ○○
            玄○○
            地○○
            ｍ○○
            ｂ○○
            ａ○○
            ｋ○○
            Ｐ○○
            宇○○
            黃○○
            Ｒ○○
訴訟代理人  賴坤亮
被      告  Ｇ○○
            ｉ○○
            子○○
            癸○○
            Ｅ○○
            Ｄ○○
            Ｋ○○
                        樓
上列29人共同
訴訟代理人  李清輝律師
複 代理 人  張貴閔律師
            巳○○    住台中市○○區○○路1段306號6樓之3
            未○○    住同上
            辰○○    住同上
被      告  戌○○    住彰化縣大村鄉○○○路101號
訴訟代理人  戊○○    住彰化縣大村鄉○○路146之21號
訴訟代理人  林世祿律師
複 代理 人  江欣鞠    住彰化縣員林鎮○○路○段213號
被      告  Ｆ○○    住彰化縣大村鄉○○○路101號
訴訟代理人  乙○○    住同上
被      告  Ｓ○○    住彰化縣大村鄉○○路○段283巷10號
            ｄ○○○○○○
                      住彰化縣大村鄉○○路○段199號
            午○○    住台中縣新社鄉○○村○○街21號
            丁○○    住屏東縣屏東市○○街129巷2號5樓之4
            Ｗ○○    住同上
            Ｙ○○    住彰化縣大村鄉○○路○段229號
                      （現應受送達處所不明）
            Ｘ○○    住福建省連江縣南竿鄉介壽村173號
            Ｂ○○    住彰化縣大村鄉○○○路118巷22號
訴訟代理人  ｎ○○    住彰化縣大村鄉○○○路109號
被      告  Ｑ○○    住同上
            Ａ○○    住彰化縣大村鄉○○○路107號
訴訟代理人  ｊ○○    住同上
被      告  ｌ○○    住彰化縣大村鄉○○○路109號
            亥○○    住彰化縣大村鄉○○○路168號
訴訟代理人  卯○○    住同上
被      告  ｇ○○    住彰化縣大村鄉○○○路109號
            Ｈ○○    住同上
上列4人共同
訴訟代理人  楊錫楨律師
複 代理 人  寅○○    住彰化縣員林鎮○○路○段58號
被      告  Ｃ○○    住彰化縣大村鄉○○○路93號
            財政部國有財產局即賴萬來之遺產管理人
                      設台北市○○○路148號
法定代理人  己○○    住同上
訴訟代理人  申○○    住彰化縣員林鎮○○路○段100號8樓
複 代理 人  甲○○    住同上
            丑○○    住同上
            酉○○    住同上
被      告  壬○○    住高雄縣鳳山市○○○路380巷48弄42號
            庚○○    住同上
            辛○○    住同上
            Ｔ○○    住彰化縣大村鄉○○○路93號
            ｃ○○    住同上
兼上1人
法定代理人  Ｕ○○    住同上
            丙○○    住同上
上列當事人間請求分割共有物事件，本院於民國97年3月25日言
詞辯論終結，茲判決如下：
    主  文
被告壬○○、庚○○、辛○○應就其被繼承人賴貞吟所遺坐落彰
化縣大村鄉村○段第1地號，應有部分10500分之1土地辦理繼承
登記。
被告賴萬來之遺產管理人即財政部國有財產局應就賴萬來之被繼
承人賴萬成所遺坐落彰化縣大村鄉村○段第1地號，應有部分30
分之1土地辦理繼承登記。
兩造共有坐落彰化縣大村鄉村○段第1地號、面積5404.41平方公
尺土地，如附圖所示編號A1部分面積157.38平方公尺分歸被告財
政部國有財產局即賴萬來之遺產管理人取得；編號A2部分面積10
9.22平方公尺分歸原告取得；編號A3部分面積109.22平方公尺分
歸被告Ｂ○○取得；編號A4部分面積54.61平方公尺分歸被告ｌ
○○取得；編號A5部分面積54.61平方公尺分歸被告Ｈ○○取得
；編號A6部分面積218.43平方公尺分歸被告Ａ○○取得；編號A7
部分面積109.21平方公尺分歸被告戌○○取得；編號A8部分面積
109.22平方公尺分歸被告Ｆ○○取得；編號A9部分面積109.22平
方公尺分歸被告Ｑ○○取得；編號A10部分面積92.32平方公尺分
歸被告Ｅ○○取得；編號A11部分面積145.62平方公尺分歸被告
子○○、癸○○按各2分之1之比例保持共有取得；編號A12部分
面積3.43平方公尺分歸被告黃○○取得；編號A13部分面積120平
方公尺分歸被告宙○○取得；編號A14部分面積109.21平方公尺
分歸被告Ｑ○○取得；編號A15部分面積54.61平方公尺分歸被告
ｇ○○取得；編號A16部分面積54.61平方公尺分歸被告亥○○取
得；編號A17部分面積109.21平方公尺分歸被告Ｂ○○取得；編
號B1部分面積81.41平方公尺分歸被告Ｄ○○、Ｅ○○、宙○○
、ｉ○○依序按00000000分之00000000、00000000分之00000000
、8141分之300、8141分之2012之比例保持共有取得；編號B2部
分面積92.91平方公尺分歸被告天○○取得；編號B3部分面積100
.83 平方公尺分歸被告天○○取得；編號B5-1部分面積107.73平
方公尺分歸被告丙○○取得；編號B5部分面積168.24平方公尺分
歸被告宙○○取得；編號B6部分面積109.01平方公尺分歸被告Ｋ
○○、Ｊ○○依序按10901分之6336、10901分之4565之比例保持
共有取得；編號B7部分面積154.65平方公尺分歸被告財政部國有
財產局即賴萬來之遺產管理人取得；編號C1部分面積122.53平方
公尺分歸被告Ｒ○○取得；編號C2部分面積106.03平方公尺分歸
被告宇○○取得；編號C3部分面積78.17平方公尺分歸被告ａ○○取得；編號C4部分面積35.11平方公尺分歸被告ｃ○○、Ｅ○○按各2分之1之比例保持共有取得；編號C5部分面積5.71平方公
尺分歸被告Ｇ○○取得；編號C6部分面積8.79平方公尺分歸被告
Ｐ○○取得；編號C7部分面積50.04平方公尺分歸被告Ｇ○○取
得；編號C8部分面積46.96平方公尺分歸被告Ｐ○○取得；編號
C9部分面積50.73平方公尺分歸被告ｂ○○取得；編號C10部分面
積37.55平方公尺分歸被告宇○○、Ｄ○○、Ｅ○○、玄○○、
天○○、ａ○○、Ｇ○○、ｋ○○、Ｐ○○、ｂ○○依序按3分
之1、87741分之4874、87741分之4875、9分之1、9分之1、15分
之1、15分之1、15分之1、15分之1、15分之1之比例保持共有取
得；編號D1部分面積150平方公尺分歸被告ｈ○○、地○○、ｍ
○○依序按15000分之11276、15000分之1862、15000分之1862之
比例保持共有取得；編號D2部分面積81.09平方公尺分歸被告Ｕ
○○取得；編號D4部分面積73.45平方公尺分歸被告Ｉ○○取得
；編號D5部分面積58.52平方公尺分歸被告Ｍ○○取得；編號D6
部分面積57.53平方公尺分歸被告Ｚ○○、Ｖ○○○、ｆ○○、
ｅ○○、Ｎ○○依序按5753分之735、5753分之2813、5753分之
735、5753分之735、5753分之735之比例保持共有取得；編號D7
部分面積71.44平方公尺分歸被告Ｃ○○取得；編號D8部分面積
50.70平方公尺分歸被告Ｌ○○取得；編號D9部分面積17.05平方
公尺分歸被告財政部國有財產局即賴萬來之遺產管理人取得；編
號D10部分面積109.22平方公尺分歸原告取得；編號E1部分面積
71.86平方公尺分歸被告財政部國有財產局即賴萬來之遺產管理
人取得；編號E2部分面積142.20平方公尺分歸被告黃○○取得；
編號E3部分面積92.91平方公尺分歸被告玄○○取得；編號E4部
分面積187.60平方公尺分歸被告宇○○取得；編號E5部分面積
67.81平方公尺分歸被告ｂ○○取得；編號E6-1部分面積35.90
平方公尺分歸被告財政部國有財產局即賴萬來之遺產管理人取得
；編號E6-2部分面積2.24平方公尺分歸被告Ｓ○○取得；編號E6
-3部分面積2.24平方公尺分歸被告ｄ○○○○○○取得；編號E6
-5部分面積0.83平方公尺分歸被告午○○取得；編號E6-6部分面
積0.83平方公尺分歸被告Ｔ○○取得；編號E6-7部分面積4.16平
方公尺分歸被告Ｔ○○取得；編號E6-8部分面積0.41平方公尺分
歸被告丁○○取得；編號E6-9部分面積0.41平方公尺分歸被告Ｙ
○○取得；編號E6-10部分面積0.41平方公尺分歸被告Ｗ○○取
得；編號E6-11部分面積0.41平方公尺分歸被告Ｘ○○取得；編
號E6-12部分面積0.41平方公尺分歸被告壬○○、庚○○、辛○○公同共有取得；編號E6-21部分面積1.62平方公尺分歸被告Ｅ
○○取得；編號E7部分面積10.92平方公尺分歸被告ｋ○○取得
；編號E8部分面積1035.71平方公尺分歸兩造按原應有部分比例
保持共有取得，作為道路使用。
兩造應互為補償如附表二所示之金額。
訴訟費用由兩造按附表一所示應有部分之比例負擔。
    事實及理由
一、本件訴訟進行中，被告賴貞吟於民國91年10月17日死亡，其
    繼承人為壬○○、庚○○、辛○○；被告賴萬來於90年11月
    27日死亡，經法院選任財政部國有財產局為其遺產管理人，
    此有原告提出之繼承系統表、戶籍謄本等可稽。原告依民事
    訴訟法第175條規定，具狀聲明被告壬○○、庚○○、辛○○、財政部國有財產局承受訴訟，核無不合，應予准許。
二、被告Ｓ○○、ｄ○○○○○○、午○○、丁○○、Ｗ○○、
    Ｙ○○、Ｘ○○、Ｂ○○、Ｑ○○、Ｃ○○、壬○○、庚○○、辛○○、Ｔ○○、丙○○均未於最後言詞辯論期日到場
    ，核無民事訴訟法第386條各款所列情形，爰依原告之聲請
    ，由其一造辯論而為判決，先予敘明。
三、原告起訴主張：
    坐落彰化縣大村鄉村○段第1地號、面積為5404.41平方公尺
    土地（下稱系爭土地）為兩造所共有，應有部分之比例如附
    表一所示。兩造就系爭土地並無因物之使用目的不能分割之
    情事，亦未有不分割之協議，而且就分割方法不能達成協議
    ，爰依民法第823條第1項、第824條第2項規定，請求分割系
    爭土地，並聲明：(一)被告壬○○、庚○○、辛○○應就其被
    繼承人賴貞吟所遺坐落彰化縣大村鄉村○段第1地號，應有
    部分10500分之1土地辦理繼承登記。(二)被告賴萬來之遺產管
    理人即財政部國有財產局應就賴萬來之被繼承人賴萬成所遺
    坐落彰化縣大村鄉村○段第1地號，應有部分30分之1土地辦
    理繼承登記。(三)請依附圖所示方案分割。
四、被告之聲明及陳述：
  (1)被告Ｖ○○○、ｆ○○、ｅ○○、Ｎ○○、Ｚ○○、宙○○
    、Ｉ○○、ｈ○○、天○○、Ｍ○○、Ｌ○○、Ｊ○○、玄
    ○○、地○○、ｍ○○、ｂ○○、ａ○○、ｋ○○、Ｐ○○
    、宇○○、黃○○、Ｒ○○、Ｇ○○、ｉ○○、子○○、癸○○、Ｅ○○、Ｄ○○、Ｋ○○、戌○○、Ｆ○○、Ａ○○
    、ｌ○○、亥○○、ｇ○○、Ｈ○○、Ｕ○○、ｃ○○均稱
    ：同意分割，並同意附圖之分割方案。被告戌○○、Ｆ○○
    、Ａ○○另陳稱：不同意互為補償。
  (2)被告財政部國有財產局即賴萬來之遺產管理人稱：不同意附
    圖之方案，因其分得土地太過細分，亦不同意互為補償。
五、其餘被告經合法通知，然未提出書狀作何聲明或陳述。
六、原告主張系爭土地為兩造所共有，各共有人之應有部分比例
    如附表一所示，系爭土地無不能分割之情形，各共有人間也
    沒有不分割之特約，而且就分割方法不能達成協議等情，有
    其提出之地籍圖謄本及土地登記謄本等件為證，且為被告所
    不爭執，應認為真正。從而，原告依民法第823條第1項、第
    824條第2項規定，訴請分割系爭土地，於法有據，應予准許
    。
七、按因繼承、強制執行、公用徵收或法院之判決，於登記前已
    取得不動產物權者，非經登記，不得處分其物權，民法第75
    9條定有明文。又分割共有物，性質上為處分行為，依民法
    第759條規定，共有不動產之共有人中有人死亡時，於其繼
    承人未為繼承登記以前，固不得分割共有物。惟原告如於本
    件訴訟中，請求死亡共有人之繼承人辦理繼承登記，並合併
    對繼承人及其餘共有人為分割共有物之請求，不但符合訴訟
    經濟原則，亦與民法第759條規定之旨趣無違（最高法院69
    年台上字第1012號判例意旨參照）。經查，系爭土地共有人
    賴貞吟、賴萬成於訴訟中死亡，被告壬○○、庚○○、辛○○；賴萬來為其繼承人，嗣賴萬來又死亡，無繼承人，經法
    院選任財政部國有財產局為其遺產管理人，則原告於訴請分
    割系爭土地同時，併請求賴貞吟之繼承人被告壬○○、庚○○、辛○○；賴萬成之繼承人被告賴萬來之遺產管理人即財
    政部國有財產局就賴貞吟、賴萬成所遺系爭土地之應有部分
    辦理繼承登記，尚無不合，應准許之。爰判決如主文第1項
    、第2項所示。
八、按共有人因共有物分割之方法不能協議決定，而提起分割共
    有物之訴，應由法院斟酌共有物之性質、共有人之意願、全
    體共有人之利益、經濟效用等因素，秉持公平原則，而為適
    當之分配。查系爭土地之分割方法，如附圖所示之分割方案
    ，分割線筆直，各共有人分得土地均面臨道路，且為除被告
    賴萬來之遺產管理人即財政部國有財產局外之全體共有人所
    不爭執，被告賴萬來之遺產管理人即財政部國有財產局雖辯
    稱其分得土地過於細分，惟查賴萬來應有部分面積高達540.
    4平方公尺，分割為4塊，尚無過於細分情事，且被告賴萬來
    之遺產管理人即財政部國有財產局並未提出任何分割方案供
    本院參酌，其上開所辯，自難遽採。是本院審酌共有人之意
    願及全體共有人之利益等一切情狀，認為以附圖所示方案分
    割，應屬適當。爰諭知系爭土地之分割方法如主文第3項所
    示。
九、又分割共有物之訴，以原物為分配時，如共有人中，有不能
    按其應有部分受分配者，得以金錢補償之，民法第824條第3
    項定有明文。另共有物之原物分割，依民法第825條規定觀
    之，係各共有人就存在於共有物全部之應有部分互相移轉，
    使各共有人取得各自分得部分之單獨所有權。故原物分割而
    應以金錢為補償者，倘分得價值較高及分得價值較低之共有
    人均為多數時，該每一分得價值較高之共有人即應就其補償
    金額對於分得價值較低之共有人全體為補償，並依各該短少
    部分之比例，定其給付金額，方符共有物原物分割為共有物
    應有部分互相移轉之本旨（最高法院85年台上字第2676號判
    例意旨參照）。經查，系爭土地依附圖所示方案分割結果，
    因兩造未完全依其應有部分比例分得土地，且各自分得土地
    因其位置所臨馬路不同，其價值顯有差別，故各共有人分得
    之土地實際價值，與其所應分配之價值，尚有差距，依上揭
    說明，自應依民法第824條第3項之規定，互為補償，始符公
    允。本件依被告亥○○聲請由華聲企業發展鑑定顧問有限公
    司審酌當地里鄰環境、交通情況、公共設施、使用現狀、經
    濟發展程度及房地產交易現況等因素，鑑定結果認兩造依附
    圖所示方案為分割，其分割後實際分得之土地價值，相較於
    分割前應有部分價值，確有增減之情形，應以金錢互為補償
    如附表二所示，有該公司鑑定報告書可憑，自屬適當可採。
    被告戌○○等辯稱不同意互為補償云云，尚無可採。爰判決
    兩造間應相互補償之金額如附表二即主文第4項所示。
十、訴訟費用負擔之依據：民事訴訟法第78條、第80條之1、第
    85條第1項但書、第2項。
中    華    民    國    97    年    3    月    27    日
                  民事第二庭    法  官  施錫揮
以上正本係照原本作成。
如對判決上訴，應於判決送達後20日內向本院提出上訴狀。
中    華    民    國    97    年    3    月    27    日
                                書記官  黃鏽金
附表一：
┌───────────┬───────────┐
│共有人                │應有部分比例          │
├───────────┼───────────┤
│宇○○                │367500分之25753       │
├───────────┼───────────┤
│Ｂ○○                │20分之1               │
├───────────┼───────────┤
│Ｑ○○                │20分之1               │
├───────────┼───────────┤
│賴萬來（遺產管理人：內│30分之3               │
│政部國有財產局）      │                      │
├───────────┼───────────┤
│黃○○                │30分之1               │
├───────────┼───────────┤
│Ｏ○○                │20分之1               │
├───────────┼───────────┤
│Ａ○○                │20分之1               │
├───────────┼───────────┤
│子○○                │60分之1               │
├───────────┼───────────┤
│癸○○                │60分之1               │
├───────────┼───────────┤
│ｌ○○                │80分之1               │
├───────────┼───────────┤
│亥○○                │80分之1               │
├───────────┼───────────┤
│ｇ○○                │80分之1               │
├───────────┼───────────┤
│Ｈ○○                │80分之1               │
├───────────┼───────────┤
│宙○○                │30分之2               │
├───────────┼───────────┤
│Ｃ○○                │315000分之5353        │
├───────────┼───────────┤
│Ｌ○○                │220500分之2559        │
├───────────┼───────────┤
│Ｊ○○                │157500分之1544        │
├───────────┼───────────┤
│Ｋ○○                │73500分之1066         │
├───────────┼───────────┤
│Ｒ○○                │551250分之15461       │
├───────────┼───────────┤
│玄○○                │90分之2               │
├───────────┼───────────┤
│Ｖ○○○              │441000分之2839        │
├───────────┼───────────┤
│ｆ○○                │31500分之53           │
├───────────┼───────────┤
│ｅ○○                │31500分之53           │
├───────────┼───────────┤
│Ｎ○○                │31500分之53           │
├───────────┼───────────┤
│Ｚ○○                │31500分之53           │
├───────────┼───────────┤
│Ｉ○○                │000000000分之0000000  │
├───────────┼───────────┤
│ｈ○○                │000000000分之0000000  │
├───────────┼───────────┤
│戌○○                │40分之1               │
├───────────┼───────────┤
│Ｆ○○                │40分之1               │
├───────────┼───────────┤
│ａ○○                │817800分之15100       │
├───────────┼───────────┤
│ｂ○○                │000000000分之0000000  │
├───────────┼───────────┤
│Ｇ○○                │817800分之10904       │
├───────────┼───────────┤
│ｋ○○                │817800分之2512        │
├───────────┼───────────┤
│Ｐ○○                │817800分之10904       │
├───────────┼───────────┤
│Ｕ○○                │0000000分之38659      │
├───────────┼───────────┤
│Ｓ○○                │1950分之1             │
├───────────┼───────────┤
│ｄ○○○○○○        │1950分之1             │
├───────────┼───────────┤
│午○○                │5250分之1             │
├───────────┼───────────┤
│丁○○                │10500分之1            │
├───────────┼───────────┤
│Ｙ○○                │10500分之1            │
├───────────┼───────────┤
│Ｗ○○                │10500分之1            │
├───────────┼───────────┤
│Ｘ○○                │10500分之1            │
├───────────┼───────────┤
│賴貞吟之繼承人-       │10500分之1            │
│壬○○、庚○○、辛○○│(連帶負擔)            │
├───────────┼───────────┤
│ｉ○○                │0000000分之6769       │
├───────────┼───────────┤
│天○○                │275625分之12486       │
├───────────┼───────────┤
│Ｍ○○                │490000分之6563        │
├───────────┼───────────┤
│地○○                │61250分之261          │
├───────────┼───────────┤
│ｍ○○                │61250分之261          │
├───────────┼───────────┤
│Ｅ○○                │147000分之4875        │
├───────────┼───────────┤
│Ｄ○○                │0000000分之16516      │
├───────────┼───────────┤
│Ｔ○○                │5250分之6             │
├───────────┼───────────┤
│丙○○                │00000000分之706972    │
├───────────┼───────────┤
│ｃ○○                │0000000分之9282       │
└───────────┴───────────┘


司法院資訊處製作；財團法人民間司法改革基金會備份。
